臺灣高雄地方法院民事判決　　　　　　　　　　　　　九十三年度簡上字第三○號
　　上　訴　人　甲○○
　　被上訴人　　丙○○
　　　　　　　　丁○○
　　兼右二人訴　乙○○
　　訟代理人
當事人間請求道路通行糾紛事件，上訴人對於民國九十三年一月六日本院旗山簡易庭
九十二年度旗簡字第一五一號第一審判決提起上訴，本院於民國九十三年十月四日言
詞辯論終結，判決如下：
    主      文
上訴駁回。
第二審訴訟費用由上訴人負擔。
    事實及理由
一、上訴人起訴主張：上訴人所有坐落高雄縣美濃鎮○○段第二五０地號土地（下稱
    二五０地號土地），與被上訴人共有坐落同地第二四九地號土地（下稱二四九地
    號土地）相鄰。上訴人所有二五０地號土地四週因無適宜道路可通行至主要聯外
    道路即福美路，致形成袋地地形，故長期以來均利用二四九地號如附圖一所示斜
    線部分土地，連接附近第三人所有同段第二五一、第二五二之一及第二五三地號
    如附圖一所示網線部分土地通路，以對外通行，而附圖一所示斜線及網線通路部
    分（下稱第一通路），因供上訴人長期行走，業已形成既成道路，上訴人自得主
    張繼續使用第一通路。詎被上訴人無故將附圖一所示斜線部分通路封閉，致上訴
    人所有二五０地號土地無法繼續使用第一通路，以聯絡福美道路等情。爰本於民
    法第七百八十七條袋地通行權法律關係，聲明：被上訴人應容忍上訴人通行其所
    有二四九地號如附圖二所示Ｆ點至Ａ點部分土地（長度為五六．八平方公尺，寬
    度為六平方公尺，合計面積為三四五．一六平方公尺，即上訴人主張附圖一所示
    斜線部分通路，下稱系爭通路）。嗣經原審審理後，認上訴人之訴無理由，而駁
    回其訴。茲上訴人提起本件上訴，除援用原審主張及陳述外，並於本院補稱：被
    上訴人共有二四九地號如附圖二所示系爭通路，確為既成道路，並供上訴人祖先
    通行約百餘年，且屬唯一通行道路，則上訴人為了種植蔬菜，自得以二五０地號
    土地向被上訴人主張通行權。又原審判決認上訴人所有二五０地號土地，通行如
    附圖二所示Ｅ、Ｄ、Ｃ三處座標點連成之通路（下稱第二通路）即敷使用，並屬
    於通行必要範圍內，選擇周圍土地損害最少處所及方法。惟按第二通路須經過國
    有四十四林班地（下稱四四林班地），而該林班地出租第三人設置養雞場，圍有
    鐵絲籬，並無黃色路面，上訴人根本無法使用等情。爰於本院聲明：原判決廢棄
    ；被上訴人應容忍上訴人通行其所有二四九地號如附圖二所示系爭通路。
二、被上訴人則以：被上訴人住居於二四九地號土地上之建物內，長達二十七年期間
    ，並未與上訴人就該土地通行權達成任何承諾或契約，系爭通路亦非既成道路。
    又上訴人所有二五０地號土地聯外通路至少有二處以上，不應再要求被上訴人容
    忍彼等通行系爭通路等語置辯，爰聲明：駁回上訴人於原審之訴。嗣對於上訴人
    上訴部分，除援用原審主張及陳述外，並補稱：原審判決記載第二通路雖經過四
    四林班地，惟該林班地本即供他人通行，而第二通路目前可供通行之路面，係屬
    水泥路面，並非上訴人所指之黃土路面。又上訴人一再指稱系爭通路屬於供公眾
    通行之道路，為既成道路，迄未舉證以實其說，顯不實在等語。爰於本院聲明：
    上訴駁回。
三、上訴人主張：上訴人所有二五０地號土地，與被上訴人共有二四九地號土地相鄰
    乙節，為被上訴人所不爭執，並有上訴人提出土地謄本及照片附於原審卷可稽，
    固堪認上訴人主張上情為實在，惟被上訴人則以前揭情詞置辯。
四、按土地因與公路無適宜之聯絡，致不能為通常使用者，土地所有人得通行周圍地
    以至公路。但對於通行地因此所受之損害，應支付償金。前項情形，有通行權人
    ，應於通行必要之範圍內，擇其周圍地損害最少之處所及方法為之。民法第七百
    八十七條著有明文。茲上訴人既係本於民法第七百八十七條之通行權，主張被上
    訴人應容忍伊通行系爭通路，則本件應予審究者，乃二五０地號土地是否屬於因
    與公路無適宜之聯絡，致不能為通常使用之袋地？又上訴人主張通行之系爭通路
    ，是否屬於通行必要範圍內，擇其周圍地損害最少處所及方法所為？經查：
（一）二五０地號土地是否屬於因與公路無適宜之聯絡，致不能為通常使用之袋地？
      經查：
  １、按土地因與公路無適宜之聯絡，致不能為通常之使用者，土地所有人得通行周
      圍地以至公路。所謂土地與公路無適宜之聯絡，係指土地與公路隔離，完全無
      進出之通路，或雖有進出之通路，但不適宜者。前者，如土地四週均為他人之
      土地包圍，屬之；後者，如雖可經由湖泊海洋，與公路相通，但費用高且危險
      不便者，屬其一。又公路者，凡可供公眾通行之道路均屬之，並不限於國道或
      省市路○○道路。再所謂致不能為通常之使用者，應參酌土地位置、地勢、面
      積及用途，並依土地係供農業、工商業或住家等使用分別決定之。
  ２、經查，二五０地號土地北面、西面及南面分別為被上訴人共有二四九地號土地
      及四四林班地所圍繞，東面隔著洩洪道分別與第三人所有同段二三三地號、二
      三二地號及二三四地號土地相鄰等情，為兩造所不爭執，並有附圖一、附圖二
      所示謄本及土地登記謄本附卷可稽，堪認二五０地號土地對外並無適宜之聯絡
      通路。次查，二五０地號土地沿著附圖二所示第二通路，沿著四四林班地可通
      行至Ｃ點外接水泥橋連接柏油道路；又依上訴人主張附圖一所示第一通路沿著
      二四九地號斜線土地即系爭通路、二五一地號、二五二之一地號及二五三地號
      網線土地，可通行至福美路等情，為兩造於原審及本院審理中所不爭執（參見
      原審卷第一七０頁），有勘驗筆錄及現場照片分別附於原審及本院卷可稽，堪
      可認定。益徵二五０地號土地與公路（即福美路及柏油路）並無適宜之聯絡。
      再查，上訴人於二五０地號土地種植蔬菜乙節，亦據其於原審及本院審理中陳
      述綦詳（見原審卷第五十八頁背面及本院卷九十三年六月四日準備程序筆錄）
      ，顯見上訴人以二五０地號土地供種植或收成蔬菜時，有以周圍鄰地供其土地
      定期或不定時通行之通常使用之必要。是依上述，上訴人主張其所有二五０地
      號土地因屬袋地地形，可向周圍土地之一即被上訴人共有二四九地號土地主張
      通行權，尚非無據。
（二）上訴人主張通行之系爭通路，是否屬於通行必要範圍內，擇其周圍地損害最少
      處所及方法所為？經查：
  １、按民法第七百八十七條所定之通行權，係為促進袋地之利用，而令周圍地所有
      人負容忍通行之義務，為對周圍地所有權所加之限制。故其通行範圍應以使土
      地（袋地）得為「通常使用」為已足，不得因通行權人個人特殊用途、或道路
      是否整齊美觀之市容考量，而損及周圍地所有人之利益（最高法院九十二年度
      台上字第一三九九號裁判要旨參照）。又按於通行必要範圍內，擇其周圍地損
      害最少之處所及方法，所謂損害之處所，如土地所有人倘可由周圍土地邊緣經
      過，自不得要求橫貫中心點；所指損害最少之方法，如能徒步行走，即不得為
      己之便，要求駕車舖路，以供行走。而按僅求與公路有最近之聯絡者，自非土
      地通常使用所必要。再按通行可分為「經常」與「不經常」，前者，如經營工
      廠，材料搬入、成品運出或工人往來，須日日行走；後者，如耕種農田，春耕
      秋收，僅需定期或不定時通行即可。故於前者，固可要求舖設專用道路，以供
      行走，惟於後者，則應依前開說明，擇損害最少之處所及方法通行，即為已足
      。
  ２、經查，上訴人於所有二五０地號土地上種植蔬菜乙節，業如前述。揆諸前揭說
      明，上訴人使用二四九地號土地供己通行者，其通行應為定期或不定時，即屬
      不經常之使用，堪予認定。從而，上訴人擇二四九地號土地通行處所，自應儘
      量以邊緣部分為據；至其通行方法，亦非以舖設專用道路為必要。是上訴人請
      求被上訴人應容忍其通行系爭通路，應已逾擇其周圍地損害最少之處所及方法
      為之，按諸上開說明，上訴人主張難謂有據。次查，如依上訴人主張採用附圖
      二所示系爭通路連接附圖一所示網線部分土地以至福美路者，其沿途須經過被
      上訴人共有二四九地號土地一部分、訴外人劉志宗及劉洪賢共有二五一地號土
      地一部分、訴外人宋華英所有二五二地號土地一部分、上訴人另外所有二五二
      之一地號土地一部分、劉志宗所有二五三、二五四地號土地之一部分乙節，業
      據原審勘驗二五０及二四九等地號土地現場屬實，有附圖二複丈成果圖及土地
      登記謄本分別附於原審卷可稽，堪予認定。依上所述，顯見上訴人主張系爭通
      路，其通行至公路之路線距離頗長，經過之土地亦多。又系爭通路長度五六．
      八公尺，如按上訴人主張通行寬度六公尺計算，通路面積合計為三四五．一六
      平方公尺，非惟將二四九地號土地一分為二，且其佔用二四九地號土地之總面
      積亦達百分之四．九三，此對於被上訴人完整利用土地，自屬構成不小之妨礙
      。又查，上訴人主張系爭通路，百年來即供上訴人祖先通行，已屬既成道路云
      云，惟為被上訴人所否認。而按上訴人主張既成道路乙節，並未舉證以實其說
      ，已難遽採上訴人主張。況依原審及本院現場履勘結果，系爭通路雜草滋生，
      或為田地，或為椰子樹，現場並未見既成道路乙節，有勘驗筆錄及照片分別附
      於原審卷及本院卷可參，亦堪認上訴人主張系爭通路屬於既成道路，尚屬無據
      。
  ３、再查，如附圖二所示第二通路，沿Ｅ、Ｄ、Ｃ三個座標點通行至水泥橋連接柏
      油路面，則僅須經過一筆四四林班地，且第二通路上係舖設水泥路面乙節，亦
      據原審及本院勘驗現場屬實，有勘驗筆錄、現場照片及被上訴人提出照片分別
      附於原審卷及本院卷可稽，堪予認定。是原審認第二通路上係屬泥土路，尚有
      誤會。綜上所述，上訴人主張通行系爭通路連接附圖一所示網線部分土地，對
      於上訴人而言，固較通行第二通路便利。惟揆諸上開說明，第二通路既有現成
      水泥路面可供通行銜接柏油道路，倘參以其通行使用之鄰地，僅四四林班地一
      筆；暨上訴人上訴主張四四林班地，目前係出租他人使用，以供作飼養雞隻，
      自堪認上訴人使用第二通路，顯較使用系爭通路銜接第一通路網線部分土地，
      所造成之妨礙或損害，來得輕微。
  ４、從而，本院綜合上訴人所有二五０地號土地係供作種植蔬菜之用；其通行第二
      通路之距離，較之通行系爭通路銜接附圖一所示網線部分土地為近，且通行經
      過之土地，僅四四林班地一筆；暨如採上訴人主張通行系爭通路，其擇用之處
      所及方法，對於被上訴人所造成之妨礙及損害，大於上訴人使用二五０地號土
      地供作種植蔬菜之方便方法等情相互以觀，認上訴人主張被上訴人應容忍其通
      行系爭通路，顯非屬於通行必要範圍內，擇其周圍地損害最少處所及方法為之
      ，揆諸前揭說明，自不應准許。
  ５、末按，私有土地，若實際已供公眾通行數十年，成為道路，其土地所有權縱未
      為移轉登記，仍為私人所保留，然其所有權之行使，仍應受限制，而認已有公
      用地役關係之存在。惟公用地役關係乃一公法關係，與私法上地役權性質不同
      ，故當事人本於公用地役關係有所主張者，僅得請求地方政府以公權力加以排
      除，如發生爭議，應循行政訴訟程序處理（最高法院八十六年度台上字第二六
      二二號裁判要旨參照）。從而，上訴人主張系爭通路已屬既成道路，縱然屬實
      ，亦屬上訴人得否援引公用地役關係，請求地方政府排除被上訴人之妨害行為
      ，要不得請求普通民事法院，就公用地役關係，予以裁判，併予敘明。
五、綜上所述，上訴人本於民法第七百八十七條通行權法律關係，主張被上訴人應容
    忍其通行如附圖二所示Ｆ點座標至Ａ點座標連線即系爭通路土地，即無理由。從
    而，原審本於上述理由，為上訴人敗訴之判決，洵無違誤，應予維持。上訴意旨
    指摘原判決不當，求予廢棄改判，為無理由，應駁回其上訴。
六、據上論結，本件上訴為無理由，依民事訴訟法第四百三十六條之一第三項、第四
    百四十九條第一項、第七十八條，判決如主文。
中　　　華　　　民　　　國　　九十三　　年　　　十　　　月　　二十二　　日
                                臺灣高雄地方法院民事第二庭
~B審判長法官　李昭彥
~B法　　　官　劉定安
~B法　　　官　黃呈熹
正本係照原本作成。
本判決不得上訴。
中　　　華　　　民　　　國　　九十三　　年　　　十　　　月　　二十二　　日
~B書　記　官　鄭翠蘭
